臺灣高等法院臺中分院民事判決　　　　 100年度上易字第40號
上　訴　人　莊朝麟
訴訟代理人　莊媄涵
複 代 理人　黃錫聰
被 上 訴人　施振盛
上列當事人間第三人異議之訴事件，上訴人對於中華民國99年11
月11日臺灣彰化地方法院99年度訴字第617號第一審判決提起上
訴，本院於民國100年5月3日言詞辯論終結，判決如下：
    主      文
上訴駁回。
第二審訴訟費用由上訴人負擔。
    事實及理由
壹、程序部分：被上訴人未於言詞辯論期日到場，核無民事訴訟
    法第386條各款所列情形，爰依上訴人之聲請，由其一造辯
    論而為判決。
貳、實體部分：
一、上訴人主張：
（一）坐落彰化縣二林鎮○○○段外崙子腳小段310-6地號土地
      （下稱310-6地號土地）原為上訴人與訴外人莊朝日、莊
      武雄三兄弟共有，應有部分各3分之1。嗣上訴人因債務問
      題，其所有上開土地之應有部分經法院強制執行拍賣，由
      訴外人陳藝云拍定買受。陳藝云其後訴請法院裁判分割31
      0-6地號共有土地，被上訴人於該分割共有物事件訴訟繫
      屬中受讓陳藝云所有該土地之應有部分，於97年12月10
      日辦理所有權移轉登記，並依法承擔訴訟，經法院裁判分
      割結果，由被上訴人取得其中面積391平方公尺之同上段
      310-14地號土地（下稱系爭土地）之單獨所有權，並辦理
      分割登記。嗣被上訴人進而持該分割共有物事件確定判決
      為執行名義，聲請臺灣彰化地方法院（下稱彰化地院）以
      99 年度司執字第20460號執行事件對訴外人莊朝日、莊武
      雄強制執行拆屋交地。惟系爭土地上門牌彰化縣二林鎮○
      ○里○○路75號之未辦保存登記建物（下稱75號建物）為
      三合院建築，係上訴人之父莊永宗所興建，由上訴人及其
      胞弟莊朝日、莊武雄分管居住使用。該75號建物係上訴人
      與莊朝日、莊武雄所公同共有，迄未辦理遺產分割，則在
      分割遺產前，被上訴人不得對之為強制執行。若謂分管之
      人得將建物處分、拆除，顯與建築三合院建物以利兄弟共
      同供奉祖先、同財共居之目的有違，自不得因有分管之事
      實即認有事實上處分權之讓與。是被上訴人固得因分割共
      有物之確定判決聲請強制執行點交所分得之系爭土地，然
      75號建物如附圖一所示（1）、（2）部分建物（下稱訟爭
      建物）既非屬莊朝日及莊武雄單獨所有，上訴人又非該分
      割共有物確定判決之效力所及，則被上訴人自不得聲請將
      訟爭建物拆除。
（二）又訟爭建物與310-6地號土地之所有權原曾同屬上訴人，
      陳藝云依強制執行拍賣而取得該土地所有權應有部分3分
      之1，雖享有土地共有之所有權，惟上訴人對地上建物仍
      有共有權，在僅將土地讓與他人情形，土地受讓人與讓與
      人即上訴人間，應推定在房屋得使用期限內有租賃關係存
      在。被上訴人為陳藝云之後手，同有民法第425條之1規定
      之適用，在房屋得使用期限內與上訴人有租賃關係存在。
      是被上訴人自不得主張上訴人對系爭土地為無權占有，請
      求上訴人拆除訟爭建物。綜上，訟爭建物既為上訴人與莊
      朝日、莊武雄所公同共有，被上訴人據與訴外人莊朝日、
      莊武雄之前開分割共有物事件確定判決聲請拆除訟爭建物
      以點交系爭土地，顯無理由。因依強制執行法第15條規定
      ，提起本件第三人異議之訴，求為命：彰化地院99年度司
      執字第20460號拆屋交地強制執行事件就系爭土地上之訟
      爭建物所為之強制執行程序應予撤銷。
三、被上訴人則以：莊朝日及莊武雄於分割共有物事件中均稱訟
    爭建物係屬於伊等二人所有，且於該事件第一審法院勘驗現
    場時均表示75號房屋係伊等父親所建造，並於生前分別贈與
    其子即上訴人、莊朝日、莊武雄及莊萬華（已歿）四兄弟。
    伊否認75號建物係上訴人與莊朝日、莊武雄三兄弟公同共有
    ，並認伊分得之系爭土地上之訟爭建物係屬莊朝日、莊武雄
    所有等語，資為抗辯。
四、兩造不爭執事項：
（一）310-6地號土地原為上訴人與訴外人莊朝日、莊武雄三兄
      弟共有，應有部分各3分之1，該土地上存有75號建物。嗣
      上訴人所有上開土地之應有部分經法院強制執行拍賣，由
      訴外人陳藝云拍定買受。陳藝云嗣訴請法院裁判分割該31
      0-6地號共有土地，被上訴人並於訴訟繫屬中受讓陳藝云
      就該土地之應有部分，且依法承擔訴訟，而經法院裁判分
      割結果，由被上訴人分得系爭土地之單獨所有權。
（二）75號建物屬三合院房屋，其使用現況如附圖二所示。
五、上訴人主張系爭土地上之訟爭建物係上訴人與莊朝日、莊武
    雄三兄弟所公同共有，迄未辦理遺產分割，故被上訴人不得
    請求強制拆除該等建物，以點交系爭土地予分得之被上訴人
    。上訴人爰提起本件第三人異議之訴，訴請彰化地院99年度
    司執字第20460號拆屋交地強制執行事件就系爭土地上之訟
    爭建物所為之強制執行程序應予撤銷等情。惟被上訴人否認
    訟爭建物為上訴人與莊朝日、莊武雄所公同共有，並以前揭
    情詞置辯。是本件兩造爭執之處，顯在於：（１）訟爭建物
    為何人所有？（二）上訴人訴請撤銷彰化地院99年度司執字
    第20460號執行事件對訟爭建物所為之強制執行程序，有無
    理由？經查：
（一）訟爭建物為何人所有？
（１）310-6地號土地原為上訴人與訴外人莊朝日、莊武雄三兄
      弟共有，應有部分各3分之1，該土地上建有75號未辦保存
      登記建物，其使用現況如附圖二所示。嗣上訴人所有310-
      6地號土地之應有部分經法院強制執行拍賣，由訴外人陳
      藝云拍定取得。陳藝云乃以莊朝日、莊武雄為被告，訴請
      法院裁判分割該共有土地，並於該分割共有物事件訴訟繫
      屬中將其應有部分移轉予被上訴人，於97年12月10日辦妥
      移轉登記。經法院裁判分割結果，由被上訴人取得系爭土
      地單獨所有權，並經辦理分割登記完畢。被上訴人嗣持該
      分割共有物事件確定判決為執行名義，聲請彰化地院以99
      年度司執字第20460號執行事件對莊朝日、莊武雄強制執
      行拆屋交地等情，已為兩造不爭執之事實，並經本院調取
      彰化地院97年度訴字第748號、本院98年度上易字第322號
      分割共有物民事事件卷宗及上開執行案卷查閱無誤，堪信
      為真實。
（２）查證人莊朝日於原審固曾到場證述：75號三合院未保存登
      記建物係伊大哥（即上訴人）的，因該建物係他蓋的云云
      。然證人莊武雄於原審同時證稱：伊父親身體不好，75號
      建物係上訴人一手發落建的，伊父親與大哥（即上訴人）
      指示伊使用該建物如附圖二所示C（即310-C）部分，另A
      （即310-A）及B（即310-B）部分則分別為伊大哥（即上
      訴人）與二哥莊朝日使用，而E（即310-E）部分則由老三
      莊萬華（已歿）使用。伊父親所有三甲多土地，係由伊大
      哥負責耕作事宜等語；而莊朝日於原審亦證陳：伊父親身
      體不好，75號建物約於46年間搭建，當時兄弟尚未分家，
      家裡的田地由兄弟幫忙一起耕作，蓋該建物的錢係以田裡
      收成所剩餘資金拿來蓋的，並非上訴人以其私人積蓄搭蓋
      ，伊係經伊父親及大哥指示始居住使用該建物正身部分，
      後來伊父親還在世時幫伊兄弟分家等情，由此可見75號建
      物雖因上訴人父親身體狀況不佳，而由身為大哥身分之上
      訴人負責該建物之興建事宜，但上訴人並非以其積蓄自行
      出資建造，而係以家中田地耕作收成所剩餘用以搭建，故
      可認75號未辦保存登記建物應係由上訴人之父所出資建造
      。復參諸上訴人於前開分割共有物事件曾自承：75號建物
      係伊父親莊永宗所建等情（見本院98年度上易字第322 號
      分割共有物民事卷第61頁背面）；而於本院審理時又陳稱
      ：房子確實係伊父親莊永宗所蓋，但因伊是長子，且父親
      莊永宗身體不好，故要伊負責分配兄弟間居住使用75號建
      物房間之位置，該建物之使用現況如附圖二所示各該情狀
      等語明確（見本院卷41頁背面）。且證人莊朝日及莊武雄
      於上開分割共有物事件第一審法院勘驗現場時亦已陳明：
      75號建物係上訴人、莊朝日、莊武雄及莊萬華等4人之父
      親所蓋，生前分別贈與其4人，其4人各有獨立之使用處分
      權等情在卷，業經記明勘驗筆錄可稽（見彰化地院97年度
      訴字第748號分割共有物民事卷第29頁），足徵75號未保
      存登記建物確係由上訴人、莊朝日、莊武雄及莊萬華4兄
      弟之父親莊永宗所出資搭建，由莊永宗原始取得該建物之
      所有權，莊永宗並已於生前將4兄弟分家，將該建物如附
      圖二所示310-D部分分配予上訴人使用，另將310-B、310-
      C及310-E部分依序分配予莊朝日、莊武雄、莊萬華使用，
      而將各該部分房屋分別贈與其子即上訴人、莊朝日、莊武
      雄及莊萬華等4人，由其4人取得各該部分房屋之單獨使用
      處分權無疑。是上訴人主張75號建物為其兄弟公同共有，
      尚未辦理遺產分割，僅由其兄弟分管居住使用，並未取得
      各該部分房屋之事實上處分權云云，顯非可採。
 （3）玆系爭土地上之訟爭建物，其中如附圖一所示（1）部分
      建物係莊朝日所使用之公廳西側部分，而附圖一所示（2
      ）部分建物則係莊武雄所使用之西側護龍部分，既為上訴
      人所是認（見本院卷第49頁），堪認莊朝日及莊武雄就各
      該部分房屋均有單獨之使用處分權能無疑。上訴人主張其
      就該二部分建物有公同共有權，莊朝日及莊武雄對之並無
      事實上處分權云云，殊無足取。
（二）上訴人訴請撤銷彰化地院99年度司執字第20460號執行事
      件對訟爭建物所為之強制執行程序，有無理由？
 （1）按以共有土地為原物分割之裁判，縱未宣示交付管業，但
      其內容實含有互為交付之意義，當事人仍得依強制執行法
      第131條第1項規定請求點交。從而土地既應點交，則地上
      建物，依司法院院解字第3583號解釋，亦當然含有拆除效
      力在內，依強制執行法第125條準用第100條之法意推之，
      自可拆除房屋點交土地與分得之當事人。查被上訴人與莊
      朝日、莊武雄3人共有之310-6地號土地經法院裁判分割，
      既由被上訴人分得系爭土地，取得該土地之單獨所有權，
      則被上訴人依強制執行法第131條第1項之規定，即得請求
      莊朝日及莊武雄將被上訴人所分得之系爭土地予以點交。
      又莊朝日、莊武雄既負有點交系爭土地予被上訴人之義務
      ，則土地上建物，當然亦含有拆除之效力在內。玆因系爭
      土地上如附圖所示（1）、（2）各該部分建物現分別由莊
      朝日、莊武雄使用，且莊朝日、莊武雄對各該部分建物又
      分別具有處分權。從而，被上訴人依法聲請強制執行拆屋
      交地，請求占用之莊朝日、莊武雄拆除各該房屋，將系爭
      土地點交予分得該土地之被上訴人，於法自屬有據。上訴
      人主張訟爭建物與310-6地號土地所有權原曾同屬上訴人
      ，其後上訴人將該土地之應有部分轉讓與陳藝云，陳藝云
      再將之轉讓與被上訴人，依民法第425條之1規定，被上訴
      人與上訴人間，推定在訟爭房屋得使用期限內，就系爭土
      地有租賃關係存在，非屬無權占有云云，委無可採。
 （2）按強制執行法第15條所謂就執行標的物有足以排除強制執
      行之權利者，係指對於執行標的物有所有權、典權、留置
      權、質權存在情形之一者而言，最高法院68年台上字第31
      90號判例參照。準此可知，第三人異議之訴之提起，須其
      就執行標的物有所有權或其他足以阻止物之交付或讓與之
      權利始可。查75號建物係上訴人之父莊永宗出資建造而原
      始取得所有權，其父莊永宗生前既已將該建物如附圖二所
      示310-D、310-B、310-C及310-E部分建物分別贈與其子即
      上訴人、莊朝日、莊武雄及莊萬華兄弟，使其4人取得各
      該部分之單獨使用處分權，已如前述，顯見莊朝日與莊武
      雄對系爭土地上如附圖所示（1）、（2）部分建物分別具
      有單獨之處分權，上訴人對之並無任何使用處分權限。從
      而，上訴人主張其為訟爭建物之共有權人，被上訴人不得
      請求強制執行拆除該等建物點交系爭土地為由，提起
      本件第三人異議之訴，請求撤銷彰化地院99年度司執字第
      20460號拆屋交地強制執行事件就系爭土地上之訟爭建物
      所為之強制執行程序，於法即難謂有據。
六、綜上所述，上訴人主張其對系爭土地上之訟爭建物有共有權
    ，被上訴人不得強制執行拆屋交地等情，既不可採。從而，
    上訴人依據強制執行法第15條規定，提起本件第三人異議之
    訴，請求撤銷彰化地院99年度司執字第20460執行事件關於
    系爭土地上之訟爭建物所為之強制執行程序，為無理由，不
    應准許。原審為上訴人敗訴之判決，於法並無不合。上訴意
    旨指摘原判決不當，求予廢棄改判，為無理由，應駁回其上
    訴。
七、本件事證已臻明確，兩造其餘攻擊防禦方法及舉證，與本件
    判決結果並無影響，爰不逐一論述，附此敘明。
八、據上論結，本件上訴為無理由，依民事訴訟法第463條、第
    385條第1項前段、第449條第1項、第78條，判決如主文。
中    華    民    國    100    年    5    月    17    日
                 民事第四庭    審判長法  官  陳蘇宗
                                     法  官  張浴美
                                     法  官  吳美蒼
以上正本係照原本作成。
不得上訴。
                                     書記官  高麗玲
中    華    民    國    100    年    5    月    17    日